臺灣高等法院刑事判決　　　　　　　　　　　　　九十三年度上易字第一四七一號
　　上　訴　人　台灣基隆地方法院檢察署檢察官
　　被　　　告　丙○○
右上訴人，因被告侵占案件，不服臺灣基隆地方法院，九十三年度訴字第二四四號，
中華民國九十三年六月二日第一審判決（起訴案號：臺灣基隆地方法院檢察署九十二
年度偵緝字第二三八號）提起上訴，本院判決如左：
    主  文
原判決撤銷。
丙○○意圖為自己不法之所有，而侵占對於業務上所持有之物，處有期徒刑月，如
易科罰金以佰元折算壹日。
    事  實
一、丙○○邀同其大學同學兼中油公司老同事乙○○，並由乙○○介紹友人甲○○合
    作，集資組成祥光實業有限公司（下簡稱祥光公司），約定丙○○出資新台幣（
    下同）五十萬元，乙○○、甲○○各出資二十五萬元，經營蠟燭製品加工事業，
    由丙○○擔任公司負責人，乙○○、甲○○依約先後於民國九十年十月二十九日
    及同年十一月三十日，在該公司所在地即基隆市○○區○○路二五三巷一九─三
    號，將二十萬元及二十五萬元交付丙○○後，詎丙○○竟意圖為自己不法之所有
    ，將其因業務上所持有之上開款項，提出九萬元侵占入己，於同年過年前某日挪
    為交付其前妻李玉瑛使用。終因丙○○未盡心經營祥光公司製產蠟燭事業，乙○○、甲○○發現有異，追問丙○○而得悉上情。
二、案經被害人乙○○、甲○○訴請臺灣基隆地方法院檢察署檢察官偵查起訴。
    理  由
一、訊據被告丙○○對於其邀同身兼大學同學及中油老同事之被害人乙○○，並透過
    乙○○認識其友人即另被害人甲○○，三人集資合組祥光公司，乃因此於業務上
    持有該二被害人交付共四十五萬元款項等情，均坦承不諱，核與該二被害人指訴
    情形相符，並有其三人合組公司之「起約書」一份（偵卷七頁）及被告書立內含
    有關收取該款之切結書影本一紙在案（偵緝卷三六頁）可資佐證。
二、被告雖矢口否認犯罪，辯稱：伊未將款挪作他用，伊交給前妻之款與本件之投資
    款無關，時間亦不相符，伊實已將款拿至大陸，交由廠長黃士榮代購製蠟機具，
    只因蠟燭原料遭遇水災而流失及無法利用，迄今不能製成產品，伊絕無侵占款項
    之事云云。惟查：
　(一)被告在偵查中已自白：「…他們投資款四十五萬（元中）的九萬元，暫時給我前
　　妻李玉瑛使用，我在今年過年前借給她的。」（偵卷一四頁）如該九萬元非與被
  　害人所交付之投資款有關，被告何須如此陳述？既稱係四十五萬元中之九萬元，
    又說是暫時提供使用，足見具有易持有為所有之意思，不容狡展。
　(二)縱然被告之前妻李玉瑛在偵查中供稱：「去年或前年七、八月有一次（借錢），
　  二小孩要註冊，有向被告拿過七萬元，不是我向被告借的，是他直接給小孩，我
　  知道後，過幾天就馬上還給被告。」（偵緝卷一九頁反面）姑不論其所供之拿錢
    時間並不確定，且衡以李玉瑛係在被告遭通緝、被逮捕到案之後，充當被告之保
　　證人、辦理具保開釋，復陪同被告出庭應訊，且坦承收得被告交付之玉礦石，被
　  告亦有時去伊家探視小孩等情，有保證金收據及訊問筆錄在案（偵緝卷一三─二
　  、一七、二０頁正面）可憑，足見其二人互動、關係良好，李玉瑛所供難免附和
　　、迴護，尤其在原審竟又翻稱：被告係陸陸續續給註冊費，時間在九十年暑假，
　　伊兩、三星期後將錢還給被告云云（原審卷四七頁），更與註冊費之繳款方法不
　　可能陸續分期，時間亦非在暑假期中之常情不符，其所稱還款日與上開偵查中所
　　述復不一致，益見所言不實。唯一可信者，厥為李玉瑛確有自被告之處取得款項
　　，此為該證人所未否認之事。
　(三)至於被告交付之款項，究為若干元一節，固因李玉瑛指稱係七萬元左右（偵緝卷
　　一九頁反面、原審卷四七頁），但被告在偵查初訊時，已自白為九萬元，有如前
　　述，在本院審理中則稱：我記得我是說六、七萬元，不是九萬元，加零用錢才共
　　九萬元等語（本院卷九十三年九月二十九日筆錄），自應認定為九萬元，允宜說
　　明。
　(四)綜合上述，依據被告之自白與證人李玉瑛供承收得被告款項及被害人指訴被告將
　　款侵占之補強證據，堪認被告確有易持有為所有之侵占犯意，並因侵占罪係屬即
　　成犯，於侵占行為完成之時，犯罪即已成立，不因事後還款而受影響，亦即事後
　　還款，並以其款購進製蠟燭機具等物，僅屬犯罪後態度之問題。從而，被告否認
　　犯罪，不足採信，其犯行洵堪認定。
三、核被告之行為，應成立刑法第三百三十六條第二項之業務侵占罪。因被告所侵占
    之款項金額不大，且係自白犯罪，事後又已返回款項（此部分再詳見後述），爰
    認其犯罪之情狀尚可憫恕，依法減輕其刑二分之一。
四、原審未予細察，遽信被告所辯而為無罪之諭知，尚嫌未洽。檢察官上訴指摘其不
    當，應認為有理由，應由本院予以撤銷改判。爰審酌被告犯罪之動機、目的、手
    段、危害與其犯罪後之態度並其智識程度、家庭狀況等一切情狀，量處如主文所
    示之刑，及依法諭知易科之折算標準。
五、公訴意旨另略謂：被告除將上開九萬元侵占之外，尚將其餘三十六萬元投資款予
    以侵占入己，因認此部分亦涉犯業務侵占罪嫌云云。訊據被告堅決否認上情，辯
    稱伊已將款用以購買製蠟機具，絕無挪作他用之情等語。公訴人認被告涉此部分
    侵占犯嫌，則係以告訴人之指訴及相關索還之存證信函，資為主要論據。惟查：
　(一)被告確有在大陸購買製造蠟燭之機具及原料，業據其提出訂貨合同、收貨條、收
　　條各一份、山東泰州蠟製廠出貨單二份（以上均為影本）附卷可參（偵卷六四至
　　六八頁），雖依上開資料顯示，被告係於九十年十二月五日、九十一年一月二十
　　九日，將購買銅蕊製蠟機二十四套及蠟材二批款項共人民幣三十二萬零五千交付
　　予大陸人士黃士榮，黃士榮亦於九十一年二月六日、同年三月二十五日分別簽收
　　由大陸山東泰州蠟製廠出貨之蠟材，而告訴人甲○○則指稱：九十一年五月二十
　　九日，伊和被告先到大陸武漢參觀其他蠟燭工廠，同年六月一日要去福建寧德看
　　伊等投資的製蠟廠前，接到乙○○從臺灣打的電話說福建省寧德淹大水，問我要
　　不要去福建，我表示要去，和被告抵達福建寧德時，被告表示痔瘡發作無法驗貨
　　，當天晚上被告打電話請大陸妻子的哥哥將製蠟機具搶救出來，六月三日去驗貨
　　（看製蠟機器）時，是在被告大陸妻子的哥哥家，被告表示投資的工廠淹水，工
　　廠的原料流到稻田污染，如果我們前往，會被農民打，有在被告大陸妻子的哥哥
　　家看到機器，沒有看到原料，機器是新的，灰塵很多等語（原審卷四三、四四頁
　　），並提出製蠟機器照片十五張（原審卷八八頁）為憑，依照片顯示，機器確屬
　　銅蕊之製蠟機，與前開被告提出之訂貨合同內約定之機器材質相符，縱然僅有十
　　一套，而非二十四套，亦未見任何蠟材，且其中關於被告空言以水災及痔疾為託
　　辭，不太願意告訴人甲○○察看機器，固有蹊蹺，又關於搶救機器一節，據被告
　　在本院指稱機器曾遭水淹，係伊請妻兄自工廠搶救出來，運往十五公里遠之妻兄
　　家二樓置放云云（本院卷九十三年九月二十九日筆錄），要與該照片所示無淹水
　　跡象之情不符，再衡以該機器重量不輕，如何能順利自水災之中搶救遠運他處，
　　實難遽信，但至少被告確有購買如照片所示之十一套機器，則屬實情。
　(二)至於另告訴人乙○○指稱：被告取去伊等投資款後，就很難連繫，一直到九十一
　　年五月，甲○○在汐止找到被告，被告一直支支吾吾，我問被告到底有無在大陸
　　做蠟燭，為何文件都沒有提出來，被告表示因為他的前妻在汐止的房子會被查封
　　，所以將我們投資的錢償還給銀行，被告並未表示拿了多少錢給銀行等語（原審
　　卷四一頁），然無論告訴人乙○○或甲○○對於被告在大陸展示予告訴人甲○○
　　看之製蠟機器（即甲○○提出之照片十五張所示機器），究竟是否完全與渠等之
　　投資款項無關，均直承無法確認，顯見告訴人亦無法明確指出被告確實未將渠等
　　之投資款項（包含此部分之三六萬元及先前侵占，嗣後還回之九萬元）用於購買
　　製蠟機器之事實，自不得僅憑告訴人等片面之指訴，即認定被告有挪用此部分投
　　資款項之情。
　(三)而告訴人等對於被告所寄之存證信函，只不過為告訴人等向被告索還投資款之信
　　函而已，有該信函在案可稽，亦不足憑以作為認定被告有此部分被訴犯行之積極
　　證據，併此敘明。
　(四)此外，別查無其他明確而直接之事證，足以證明被告有此部分犯罪情事，此部分
　　核屬不能證明被告犯罪，惟因公訴人認此部分與前開論罪部分，具有同一事實之
　　關係，爰不另諭知無罪之判決。
據上論斷，應依刑事訴訟法第三百六十九條第一項前段、第三百六十四條、第二百九
十九條第一項前段，刑法第三百三十六條第二項、第五十九條、第四十一條，罰金罰
鍰提高標準條例第一條、第二條，判決如主文。
本案經檢察官邱美育到庭執行職務。
中　　　華　　　民　　　國　　九十三　　年　　　十　　　月　　 十三 　　日
                              臺灣高等法院刑事第十四庭
                                  審判長法  官　陳　祐　輔
                                        法  官　陳　國　文
                                        法  官　洪　昌　宏
右正本證明與原本無異。
不得上訴。
                                        書記官　廖　月　女
中　　　華　　　民　　　國　　九十三　　年　　　十　　　月　　 十八 　　日
附錄：本案論罪科刑法條全文
刑法第三百三十六條第二項
（公務公益侵占罪、業務侵占罪）
對於公務上或因公益所持有之物，犯前條第一項之罪者，處一年以上七年以下有期徒
刑，得併科五千元以下罰金。
對於業務上所持有之物，犯前條第一項之罪者，處六月以上五年以下有期徒刑，得併
科三千元以下罰金。
前二項之未遂犯罰之。
